最高法院刑事判決　　　　　　　　　 111年度台上字第1252號
上　訴　人　江宗相




選任辯護人　張藝騰律師
上列上訴人因加重詐欺案件，不服臺灣高等法院臺中分院中華民
國110年9月15日第二審判決（110年度上訴字第975號，起訴案號
：臺灣彰化地方檢察署109 年度偵字第4743、6875號），提起上
訴，本院判決如下：
    主  文
原判決關於江宗相有罪部分撤銷，發回臺灣高等法院臺中分院。
    理  由
一、本件原判決以上訴人江宗相有如其事實欄（下稱事實欄）所
    載3 人以上共同詐欺取財（下稱加重詐欺）未遂犯行明確，
    因而撤銷第一審關於上訴人此部分科刑之判決，改判論處上
    訴人犯加重詐欺未遂罪刑（另想像競合犯參與犯罪組織罪）
    。固非無見。
二、惟按：
㈠、刑事訴訟法第159條之1至第159條之5關於審判外之傳聞得作
    為證據之例外規定，於解釋上，係以依我國法律進行之審判
    、偵查、調查及公務過程中所作成之陳述或文書為規範對象
    。準此，刑事訴訟法第159條之3，係為補救採傳聞法則，實
    務上所可能發生蒐證困難之問題，於本條所列各款原始陳述
    人於審判中無法到庭或雖到庭而無法陳述或無正當理由拒絕
    陳述之情形下，承認該等陳述人於審判外之陳述，於具備「
    絕對的特別可信情況」與「使用證據之必要性」要件時，得
    為證據之規定。此項未能供述或不能供述之原因，於審判中
    為證據調查之際仍然存在，即足當之。其第3 款所稱「滯留
    國外或所在不明而無法傳喚或傳喚不到」，必須透過一切法
    定程序或通常可能之手段，仍不能使居留國外之原始陳述人
    到庭者，即為「滯留國外」；至「所在不明」，則指非因國
    家機關之疏失，於透過一定之法律程序或使用通常可能之方
    式為調查，仍不能判明其所在之情形而言。又此之「絕對的
    特別可信情況」，係指陳述時之外部客觀情況值得信用保證
    者而言，解釋上可參考外國立法例上構成傳聞例外之規定，
    如出於當場印象之立即陳述（自然之發言）、相信自己即將
    死亡（即臨終前）所為之陳述及違反己身利益之陳述等例為
    之審酌判斷，與同法第159條之2規定之「相對的特別可信情
    況」，須比較審判中與審判外調查時陳述之外部狀況，判斷
    何者較為可信之情形不同。再「使用證據之必要性」，乃指
    就具體個案案情及相關證據予以判斷，其主要待證事實之存
    在或不存在，已無從再從同一供述者取得與先前相同之陳述
    內容，縱以其他證據替代，亦無由達到同一目的之情形而言
    。原判決以「警方依上開附表（即原判決附表下稱附表）一
    編號2 筆記型電腦擷取而蒐獲大陸地區人民胡秀珍之身分資
    料及持用手機門號，與大陸地區被害人胡秀珍之『微信』通
    話內容（見警卷第l09頁，文字內容如附表二編號1所示），
    可見被害人胡秀珍有接到『超哥』所屬詐欺集團實施詐騙之
    電話……」等語（見原判決第5 頁第1至6行）」，並援引刑
    事訴訟法第159 條之3第3款規定為依據，判斷「警員以『微
    信』通訊軟體詢問顯示名稱『胡小秀149 』之人之對話紀錄
    截圖」有證據能力。然按刑事訴訟法第43條之1 準用第41條
    之規定，訊問被告、自訴人、證人、鑑定人及通譯，應當場
    製作筆錄。本件警員自扣案筆記型電腦中擷取手機號碼後，
    使用微信通訊軟體，詢問「胡小秀149 」（其對話紀錄如附
    表二編號1 所示），詢問過程既未製作成筆錄，亦未實際見
    到「胡小秀149」，並以身分證號碼確認「胡小秀149」即是
    「胡秀珍」，故此文字訊息既非司法警察依法製作之筆錄，
    是否足為證據，甚或援引刑事訴訟法第159 條之4第3款規定
    為依據，判斷為有證據能力？自非無疑。上訴人上訴執以指
    摘原判決違法，尚非全然無據。
㈡、科刑之判決書，對於犯罪事實必須詳加認定，並於理由內敘
    明其認定犯罪事實所憑之證據及其認定之理由，方足以資論
    罪科刑。又凡有證據能力、經合法調查之證據，包括直接證
    據、間接證據及輔助證據，皆為法院評價之對象，由法院本
    於生活經驗上認為確實之經驗法則及理則上當然之論理法則
    ，以形成確信之心證。依原判決之記載及卷內資料，上訴人
    始終否認有參與犯罪組織及共同加重詐欺之犯行，而稽之附
    表二編號1 所示「警員以『微信』通訊軟體詢問顯示名稱『
    胡小秀149 』之人之對話紀錄截圖」，雖註明被害人胡秀珍
    暱稱胡小秀，惟卷內警方自扣案之筆記型電腦擷取資料中卻
    顯示「胡秀真」之人（見警卷第46頁），而警方依上開擷取
    資料所留下之電話號碼搜尋結果固然找到代號「胡小秀 149
    」暱稱胡小秀之微信使用者（見警卷第107 頁），並為上開
    微信通聯對話，然對話內容警方並未核對該人姓名人別資料
    即係胡秀珍（或胡秀真），或對方自承即係胡秀珍之本人，
    且於微信通訊軟體回覆警方之陳述內容，亦未提及其究係於
    何時受騙、詐欺集團以何種手法向其詐騙及是否係受上訴人
    所屬詐欺集團詐騙等情，則該微信通訊軟體上暱稱「胡小秀
    149 」是否即係被害人胡秀珍（或胡秀真）？似尚非無疑。
    又依其回覆警方稱：「被騙了，你要幫忙追回是吧！前提呢
    ？」，似顯示出其曾因詐欺集團詐騙而受害，則與本件詐欺
    集團是否有關，亦待釐清。另原判決既謂「無從精準認定係
    以何SIM卡用在DMT（即附表一編號1 所示之行詐電訊）設備
    、撥打給被害人胡秀珍及何時撥打給被害人胡秀珍」（見原
    判決第7 頁第10至12行），卻又認定胡秀珍係於上訴人看顧
    DMT 行詐之電訊設備期間，受上訴人所屬詐欺集團以電話詐
    騙未遂，理由之說明前後亦有齟齬。又扣案筆記型電腦既係
    由綽號「超哥」之成年男子交付予上訴人，則電腦內「客戶
    資料清單」檔案建立及修改時間為何，可否證明該等檔案係
    於上訴人管領期間內建立或修改，或就上訴人從事DMT 設備
    管理時之步驟，可否依其工作內容，得知該綽號「超哥」者
    即係從事詐騙之工作，而能據以確認上訴人有不能諉為不知
    之情事而認定其參與本件詐欺行為等情，原判決未予釐清調
    查，亦未敘明何以得執為認定上訴人犯行之理由，遽認前揭
    微信通訊軟體上暱稱「胡小秀149 」之對話內容，與附表一
    所示扣押物可資為上訴人上開犯行互相補強之證據，而為上
    訴人不利之認定，自有適用證據法則不當及調查職責未盡之
    違法。
三、以上或為上訴意旨所指摘，或為本院得依職權調查之事項，
    ，而上述違背法令，影響於事實之確定，本院無可據以自為
    裁判，應將原判決關於上訴人有罪部分撤銷，發回原審法院
    更為審判。
據上論結，應依刑事訴訟法第397條、第401條，判決如主文。
中    華    民    國   111    年    4     月    13    日
                  刑事第五庭審判長法  官  吳  信  銘  
                                  法  官  梁  宏  哲  
                                  法  官  蔡  廣  昇  
                                  法  官  吳  秋  宏  
                                  法  官  沈  揚  仁  
本件正本證明與原本無異
                                  書記官
中    華    民    國   111    年    4     月    27    日